【裁判字號】    96,建,13
【裁判日期】    980526
【裁判案由】    給付工程款
【裁判全文】
臺灣屏東地方法院民事判決                96年度建字第13號
原      告  晉欣營造有限公司
法定代理人  丁○○
訴訟代理人  郭國益律師
複 代 理人  洪文佐律師
被      告  宏成營造股份有限公司
法定代理人  乙○○
訴訟代理人  林伯祥律師
            王銘鈺律師
上列當事人間請求給付工程款事件，本院於民國98年5 月12日言
詞辯論終結，判決如下：
    主      文
原告之訴及假執行之聲請均駁回。
訴訟費用由原告負擔。
    事實及理由
一、原告起訴請求被告給付新台幣（下同）300 萬元，及自起訴
    狀繕本送達被告翌日（即民國96年10月26日）起至清償日止
    ，按週年利率百分之5 計算之利息，於訴狀送達後，改為請
    求被告給付300 萬元，及自96年11月8 日起至清償日，按週
    年利率百分之5 計算之利息（見本院卷第50頁），核屬減縮
    應受判決事項之聲明，依民事訴訟法第255 條第1 項第3 款
    之規定，於法並無不合，合先敘明。
二、原告主張：伊於94年7 月間，向被告承攬屏東第二代加工出
    口區內溢泰廠房新建工程之鋼骨工程，全部工程竣工後，被
    告就應給付伊之工程尾款300 萬元，竟以伊逾期完工應予罰
    款為由，拒不為給付。按民法債編承攬一節，並無所謂「次
    承攬」與「主承攬」之分，凡與定作人約定為其完成一定之
    工作，定作人俟工作完成後給付報酬者，概屬獨立之承攬契
    約。本件兩造間所訂承攬契約，並未約定以被告與溢泰實業
    股份有限公司（以下簡稱溢泰公司）間約定之完工期限95年
    3 月18日，作為伊之完工期限，且亦未以被告與溢泰公司間
    之承攬契約作為附件，則被告抗辯本件伊之完工期限為95年
    3 月18日，甚至尚須較此提早數十天云云，自屬無稽。另被
    告辯稱系爭工程A 區於94年9 月29日，B 區於94年10月18日
    ，C 區於94年12月27日，D 區於95年1 月27日移交伊施作，
    扣除95年1 月28日（除夕）至2 月2 日（初5） 共6 天年假
    ，伊應於95年2 月16日完工云云，徒託空言，並無移交紀錄
    可憑，亦屬無稽。次按，勞工每7 日中至少應有1 日之休息
    日，作為例假；紀念日、勞動節日及其他由中央主管機關規
    定應放假之日，均應休假，勞動基準法第36條、第37條定有
    明文。本件依被告所提94年10月20日備忘錄之記載，系爭工
    程係以工作天計算工期，而自94年7 月15日起至95年4 月27
    日止，共有89天之例假及休假日，扣除該天數，伊無被告所
    指逾期完工70日之情事甚明。又被告於施工期間追加桶槽基
    座、貓道、圓弧樑、7 支鋼柱修改及基礎螺栓施作等5 項工
    程，皆需繪製施工圖、訂料、加工、製造成型及現場安裝，
    在在費時費事，合計增加85天工期，亦應合理展延工期，則
    伊無被告所指逾期完工之情事，益為明白。其次，定作人之
    減少報酬請求權，屬形成權之性質，其行使應受民法第514
    條第1 項所定1 年除斥期間之限制，本件縱認伊有逾期完工
    之情形，被告遲至96年12月12日始具狀請求減少報酬，而主
    張扣取逾期罰款，距95年4 月27日伊完工之日，已逾1 年之
    除斥期間，其請求扣取逾期罰款減少報酬，於法亦有不合。
    再者，本件兩造就逾期罰款約定每逾1 日應罰契約總金額千
    分之3 ，以結算金額45,087,435元計算，每逾期1 日完工其
    違約金為135,262 元，顯屬過高，應按被告與溢泰公司間之
    約定予以酌減，即以每日按契約價金總額千分之1 計罰，方
    屬相當。爰本於兩造間之承攬契約，請求被告加計法定遲延
    利息給付伊工程款300 萬元等情，並聲明：(一)被告應給付原
    告300 萬元，及自96年11月8 日起至清償日，按週年利率百
    分之5 計算之利息。(二)原告願供擔保，請准宣告假執行。
三、被告則以：伊於94年5 月31日與溢泰公司訂立工程契約書，
    承攬溢泰公司廠房新建工程，約定履約期限自開工日起270
    個日曆天，伊於94年6 月16日報請開工，扣除溢泰公司同意
    95年1 月28日至2 月2 日共6 天年假不列入計算，完工期限
    為95年3 月18日。原告嗣後於94年7 月15日與伊訂立工程承
    攬契約書，承攬上開工程之鋼骨工程部分，關於原告完工之
    期限，因上開工程須先由伊完成A 、B 、C 、D 共四區之主
    結構工程，再分別移交原告施作，故兩造乃於工程契約第6
    條約定：「一、本工程經甲乙雙方契約正式成立後甲方通知
    三日內開工。二、依甲方工程管理單位審核後所訂整體工程
    進度表配合施工。」且作為契約附件之詳細價目表亦就工程
    進度規定：「第一區段製圖時間30天、約7 月31日開始送審
    。第一區段鋼骨製作時間30天。鋼骨安裝時間60日。」依此
    ，原告除先期製圖及鋼骨製作之準備作業外，其安裝鋼骨之
    時間共60日，以A 、B 、C 、D 四區均分，每區所需安裝時
    間為15日，且其完工期限不得逾伊與溢泰公司約定之完工期
    限即95年3 月18日，甚至應提早數十天完工，以便伊接手完
    成外牆烤漆板及內部裝修工作。而伊於完成主結構工程後，
    於94年9 月29日、94年10月18日、94年12月27日及95年1 月
    27日，分別將A 、B 、C 、D 四區移交原告進行鋼骨安裝，
    扣除前述95年1 月28日至2 月2 日共6 天年假不計，原告應
    於95年2 月16日完成其工作。惟原告遲至95年4 月27日始完
    工，以95年3 月18日為完工期限，原告逾期完工40日，以95
    年2 月16日為完工期限，原告更係逾期完工70日。又系爭鋼
    骨工程施作期間，原告因進度落後，曾於95年2 月7 日傳真
    其所製作之工作進度計劃表予伊，預計於95年2 月26日完成
    其工作，且溢泰公司追加之桶槽基座、貓道、圓弧樑、7 支
    鋼柱修改及基礎螺栓施作等5 項工程，其金額共798,526 元
    ，僅占系爭鋼骨工程總價48,002,010元（含稅）之1.6%，並
    均屬附屬工程，得與要徑工程併行作業而無牴觸，尚無增加
    工期之必要，因此伊未向溢泰公司要求展延工期，原告亦未
    向伊要求展延工期，原告主張其完工期限應因追加上開5 項
    工程而延後云云，應無可採。其次，伊因原告施工進度嚴重
    落後，以致無法及時進行外牆烤漆板等收尾工程之施作，整
    體工程進度延滯，遲至95年5 月15日始完工，而遭溢泰公司
    以逾期完工為由罰款1,740 萬元，損失慘重，且伊承攬溢泰
    公司工程之結算金額達253,002,311 元，高出原告承攬系爭
    鋼骨工程之結算金額45,087,435元甚多，兩者計算逾期違約
    金之基準不同，原告請求按伊與溢泰公司約定之比例酌減逾
    期違約金，亦非可採。如上所述，原告逾期完工至少40日，
    依兩造間之約定，每日逾期違約金按系爭鋼骨工程結算金額
    45,087,435元之千分之3 計算，即每日為135,262 元，則原
    告應給付伊之逾期違約金至少為5,410,480 元。伊主張以此
    違約金債權抵銷原告之工程款債權，經抵銷後，原告對伊已
    無工程款債權存在，則原告請求伊加計利息給付工程款300
    萬元，即非有理由等語，資為抗辯，並聲明：(一)原告之訴及
    假執行之聲請均駁回。(二)如受不利之判決，被告願供擔保請
    准宣告免為假執行。
四、經查：被告於94年5 月31日與溢泰公司簽訂工程契約，承攬
    溢泰公司廠房新建工程，契約總價2 億9,000 萬元，履約期
    限自開工日起270 個日曆天，被告於94年6 月16日開工，95
    年5 月15日完工，工程結算金額為253,002,311 元，惟經溢
    泰公司以逾期完工為由扣款1,740 萬元。又被告於94年7 月
    15日與原告簽訂工程契約，將上開廠房新建工程中之鋼骨工
    程轉包予原告施作，工程總價45,716,200元，原告於95 年4
    月27日完工，工程結算金額為45,087,435元，含稅金額為47
    ,341,807 元 ，扣除被告已付之43,236,081元及代墊之1,00
    8,743 元，尚有3,096,983 元未為給付之事實，有工程契約
    書、被告公司函（報開工）、溢泰公司工程結算總表、工程
    承攬契約書、原告公司函（報完工）、第5 期請款計價單、
    致昇工程行收據、支票及領款簽收單附卷可稽（見本院卷第
    71頁、第33頁、第234 頁、第8 頁、第47頁、第166 頁、第
    242 至第248 頁），並為兩造所不爭執。
五、本件兩造之爭點為：(一)原告承攬系爭鋼骨工程有無逾期完工
    ？(二)被告主張每日按工程契約總金額千分之3 計算逾期罰款
    是否過高？茲分別論述如下：
(一)、1.本件兩造所訂工程契約於第6 條就完工期限約定：「一、
    本工程經甲乙雙方契約正式成立後甲方通知三日內開工。二
    、依甲方工程管理單位審核後所訂整體工程進度表配合施工
    。」作為該契約附件之詳細價目表亦就工程期限約定：「甲
    方通知乙方後三日內進場施作。」並就工程進度約定：「第
    一區段製圖時間30天、約7 月31日開始送審。第一區段鋼骨
    製作時間30天。鋼骨安裝時間60天。」有工程契約書及詳細
    價目表附卷可稽（見本院卷第8 、13、14頁）。就此，證人
    即負責製作該契約書之被告員工（已離職）甲○○證稱：「
    ‧‧‧‧本件工程是由我們總經理和原告公司職員鄭恭明談
    好後，再交由我辦理，‧‧‧‧我們在尚未投標之前就會先
    詢價，領標的時候標單上面會有完工期限或施工期限，我們
    會把這個工程的期限告知小包，由他們來報價，‧‧‧‧整
    體工程進度表是依據業主給我們的時間，我們作整體的規劃
    工程的預定進度，該工程進度表我們在與業主定合約時也會
    一併提交給業主，整體工程進度表也包括原告承攬被告鋼構
    工程的進度。本件原告承攬的工程必須要等到我們的基礎工
    程完成後，他們才能進場施作，原告施作完畢，我們後續還
    要另外發包蓋烤漆板工程，而且我們在與原告訂約時，也有
    將我們與業主承攬工程的完工期限告知原告，在訂約之前我
    們就已經有告知原告系爭工程分四個區塊作業，‧‧‧‧第
    一區段製圖時間為30日，我們給原告寬限從94年7 月31日開
    始送審，在兩造草約階段，原告就已經知道被告承攬系爭工
    程的施工階段，‧‧‧‧（詳細價目表工程進度上的時間）
    是由我們總經理和鄭恭明兩人研討出來的時間。（問：你們
    為何沒有在後續再規定第二、三區段的時間？）工程如果按
    照正常進度是不會遲延，所以沒有再提列到最後完工期限。
    ‧‧‧‧我們是依草約制訂正式的契約，依照電腦的資料，
    正式契約是在94年6 月27日製作完成，‧‧‧‧最後契約回
    來的時間是在94年7 月15日，所謂回來的時間就是兩造正式
    簽約的時間」等語（見本院卷第94至第97頁）。可見，兩造
    於94年7 月15日簽訂工程契約之前，已談妥契約內容，原告
    對於被告承攬系爭廠房新建工程之完工期限亦已知悉，惟因
    施工現場須先由被告完成基礎工程始能交由原告進行鋼骨之
    安裝，故關於原告之完工期限，約定依被告工程管理單位審
    核後所訂整體工程進度表配合施工。則解釋上，被告承攬系
    爭鋼骨工程並非無完工期限，亦非如原告所稱係以若干工作
    天為完工期限，而係配合被告之進度施工，除非被告本身之
    進度遲延以致原告無法配合施工，原告完工之期限當不得逾
    被告與業主溢泰公司約定之完工期限。
    2.兩造於95年1 月12日召開施工協調會議，關於廠內C 區安
    裝及完成時間，記載1 月14日開始安裝，1 月21日吊裝完成
    ，另就D 區預定鋼構之安裝於95年2 月5 日～95年2 月17日
    完成（含側牆C 型鋼至清潔補漆完成）。嗣後被告於95年1
    月27日發函原告，略謂：「貴公司承攬本公司溢泰屏東第二
    代加工區廠房新建工程『鋼構工程』進度嚴重落後、品質異
    常，請於95 年2月3 日前提出書面之機具、人力趕工計劃及
    品質異常改善方案」，原告則於95年2 月7 日傳真工作進度
    計劃表予被告，依該計劃可於95年2 月26日完成全部工作。
    被告復於95年2 月8 日向原告提出備忘錄，略謂：「請依貴
    公司95年2 月7 日提送工程進度表，密集安排人力加強品管
    ，全力趕工，以利後續工進，‧‧‧‧貴公司承攬本公司之
    鋼構工程，因品質、工進屢次控管異常，致使本工程後續施
    工項目無法施作，現已成為本工程之主要徑，請貴公司密集
    安排人力，加強品管，全力趕工，追回進度，以免蒙受損失
    ，並維護貴我雙方之商譽。」另於95年2 月20日發函原告，
    略謂：「有關溢泰屏東第二代加工區廠房新建工程『鋼構工
    程』，品質、進度嚴重落後乙案，貴公司無明顯改善及具體
    因應措施。本公司除嚴正重申請貴公司立即處理解決外，倘
    有因而造成業主或本公司之任何損失，本公司將予以追究」
    等情，有施工協調會議紀錄、被告公司函、工作進度計劃表
    及備錄在卷可憑（見本院卷第206 至210 頁）。就此，證人
    即被告公司僱用之工地負責人己○○證稱：「會排這個進度
    表（按即前述工作進度計劃表）是因為原告承攬的工程無法
    如期完成，所以我們要求原告趕工，原告就製作出這份進度
    表給我們，並表示會如期完成，‧‧‧‧四個區塊是分開施
    工，原告承攬我們的工程是可以接續施作，我們在完成第一
    區塊土木基礎工程後，接著作第二區塊土木基礎工程，原告
    就在第一區塊開始吊鋼構，第們第二區塊土木基礎工程完工
    後，原告就第二區塊的鋼構工程即可施作，第一區塊與第二
    區塊此時就可以同時施作，其餘區塊的鋼構工程也是以此類
    推。‧‧‧‧第一區塊我們澆置完成是九月二十日，應該是
    在月底交付給原告，我們交給原告一定是等混凝土的抗壓強
    度實驗過了才能交付，‧‧‧‧根據工程日報表上的紀錄可
    得知（澆置完成的時間）第二區塊是十月十一日，第三區塊
    是十二月十七日，第四區塊是一月十九日。‧‧‧‧原告起
    吊的時間是在十月初，‧‧‧‧原告從簽約到吊裝間有二、
    三個月時間，備料都可以準備好，隨時配合我們工程的進度
    進廠施工，原告施作工程的時間是落後的，我們有用文函通
    知原告處理，所以才會有趕工進度表的問題。」（見本院卷
    第99至101 頁）證人即被告僱用之鋼構部分監工丙○○亦證
    稱：「這是工作進度表，因為原告施工的部分有延誤，在每
    個月請款的時候，被告公司就把款項扣住了，所以原告就做
    了一個趕工進度表來，表示他們會在什麼時候完工，然後再
    請被告將款項給付給他們，‧‧‧‧原告公司進場的時間並
    沒有延誤，主體還好沒有延誤，而是整個外牆的施作延誤了
    。‧‧‧‧外牆製圖的部分遲延很久，工程延誤了一個月以
    後圖才出來。原告公司承攬的工程分為二部分，一個是主體
    結構，一個是外牆，主結構延誤不多，但是外牆的部分延誤
    很多。」「外牆部分是浪板跟骨架，骨架部分是需要由原告
    施作，骨架沒有施作浪板沒有辦法施作。」（見本院卷第13
    3 、134 、281 頁）由此可知，原告之施工確有落後而無法
    配合被告施工進度之情形，且原告施工落後並非被告之進度
    有何遲延所致。
    3.關於桶槽基座、貓道、圓弧樑、7 支鋼柱修改及基礎螺栓
    施作等5 項追加工程，證人即前原告公司副總經理戊○○雖
    證稱：「（問：這些工程是作到何時追加的？）大概還在作
    A 區和B 區的時候就追加了。（問：這些工程是否可以和A
    、B、C、D 區同時施作？）貓道不可以，因為貓道設置經過
    A 、C 、D 區三區，7 支鋼柱修改一定要等到D 區做完才可
    以施作，桶槽基座是在最後追加，是完工到百分之八十幾的
    時候圖面才出來。」「（問：五項追加工程對於原告全部施
    工完工期間影響多久？）依我的評估大約20幾天到一個月。
    」（見本院卷第178 頁、第284 頁）但其亦證稱：「（問：
    這份整體工程進度表你有無看過？）有看過。（問：你知道
    這個的意義嗎？）知道，被告公司計畫應該完工的期限。‧
    ‧‧‧（問：這件工期原告最晚施作完成的是那一項？）反
    而是本來C 區的工作最晚完成。（問：追加工程的部分為何
    反而先完成？）因為在貓道上面可以從A 區做過來，可以先
    做。」（見本院卷第284 、285 頁）依此，C 區鋼骨工程既
    晚於上開5 項追加工程完成，則上開5 項工程之追加是否影
    響工期，而導致原告未能於前述整體工程進度表所定期限內
    完成工作，即非毫無疑問。又證人丙○○證稱：「（問：五
    項追加工程對本件本程的完工到底有無影響？）只有貓道部
    分有一點點影響，其他部分沒有影響，貓道部分頂多一個禮
    拜就可以完成。‧‧‧‧（問：這五項工程是何時追加？）
    不是同時追加，是分次追加的，大部分是在工程進行當中追
    加，貓道是最晚追加的，原告公司在安裝鋼骨還沒有完成的
    時候。‧‧‧‧（問：貓道的工期需要一個禮拜，這貓道可
    以獨立施作，還是要等完成才能施作？）是要等廠房的上部
    工程做完再施作。‧‧‧‧（問：貓道與外牆能否同時施作
    ？）可以。（問：何者施工時間長？）外牆的時間長。」（
    見本院卷第282 、283 頁）證人己○○亦證稱：「（問：原
    告向被告承包的鋼構工程有無變更設計過？）有，因為業主
    就工程有變更設計，所以鋼構部分也有變更。‧‧‧‧鋼構
    有變更設計的部分占百分之1.6 ，原告承攬的工程是四千八
    百萬，而我們變更鋼構的部分只有七十九萬八千，所以我們
    認為變更的部分不影響工程的進度。」「（問：你認為追加
    工程對於原告的施作完工日期有無影響？）我們認為沒有影
    響，除了貓道是工程外面的工作，我們認為只有貓道的工程
    進度會有影響。‧‧‧‧（問：你們是不是信任原告公司沒
    有要求展期，所以你們也沒有對溢泰公司要求展期？）本來
    就是可以並進的作業所以也沒有展期的問題。」（見本院卷
    第103 、285 、286 頁）依證人丙○○、己○○所證，上開
    5 項因變更設計而追加之工程僅有貓道一項較有可能影響工
    期，惟貓道係在屋頂施作，原告可與外牆骨架之施作同時進
    行，且其所占工程比例甚微，則原告是否受此影響以致逾期
    完工，益值懷疑。查兩造所訂工程契約第7 條就工程變更約
    定：「甲方對本工程有變更設計之權，工程設計變更時，乙
    方應依甲方所規定變更作業程序及進度辦理。經甲方通知，
    乙方應即配合施工，變更後追加或刪減部份仍為契約之一部
    份，並依本契約第七條辦理之。」準此，追加上開5 項工程
    後，原告仍應依被告之進度配合施工，且於本件施工期間被
    告並未因此向溢泰公司要求展延工期，原告亦未因此向被告
    要求展延工期，為兩造所不爭執，則不論上開5 項工程之追
    加是否影響工期，原告要不得事後以此主張完工期限應予延
    後。是原告辯稱：系爭鋼骨工程因追加上開5 項工程，應將
    其完工期限延後云云，即無可採。
    4.被告與溢泰公司所定工程契約第7 條明定被告履約期限自
    開工日起270 日曆天，被告於94年6 月16日開工，依約應於
    95年3 月18日完工，且被告所訂整體工程進度表亦計劃於95
    年3 月17日完成全部工程，有工程契約書、被告公司函、法
    譽聯合律師事務所函及整體工程進度表在卷可考（見本院卷
    第33、71、107 、235 頁）。依前述證人甲○○所證，原告
    於簽約前已知悉此一完工期限，另證人戊○○亦證稱其看過
    被告所訂整體工程進度表知悉被告應完工之期限，則原告應
    於95年3 月18日以前完成其工作，即無疑義。原告遲至95年
    4 月27日完工，至少已逾期完工40日，原告辯稱其未逾期完
    工云云，亦無可採。
(二)、兩造所訂工程契約第15條就逾期罰款約定：「如乙方未能依
    合約規定之期限內完工，則按逾期之日數，每逾壹日應罰本
    工程契約總金額之千分之（三）的逾期罰款。」就此，兩造
    同意以結算金額45,087,435元作為計算之基準，則每逾期完
    工1 日其罰款金額為135,262 元（未滿1 元部分4 捨5 入）
    ，原告逾期完工至少40日，其罰款金額即至少為5,410,480
    元，遠超過本件工程尾款3,096,983 元。按當事人約定契約
    不履行之違約金過高者，法院固得依民法第252 條以職權減
    至相當之金額，惟是否相當仍須依一般客觀事實、社會經濟
    狀況及當事人所受損害情形，以為酌定標準（最高法院49年
    台上字第807 號判例參照）。查被告與溢泰公司約定之逾期
    違約金固為每日依契約價金總額千分之1 計算，惟其契約價
    金總額為2 億9,000 萬元，亦即每日之逾期違約金為29萬元
    ，逾期40日之違約金為1,160 萬元，且被告因逾期完工應給
    付溢泰公司之違約金高達1,740 萬元，有工程契約書及工程
    結算總表在卷可考，衡諸原告逾期完工必導致被告亦逾期完
    工，而被告因逾期完工所受之損害又甚為鉅大，原告請求酌
    減其逾期罰款（違約金），改按每日千分之1 之比例計算，
    尚難謂有理由。又被告主張以其違約金債權與原告之工程款
    債權抵銷，並非行使定作人之減少報酬請求權，無適用民法
    第498 條規定之餘地，原告辯稱被告因逾1 年之除斥期間而
    不得再主張扣取罰款云云，顯無足取。
六、綜上所述，原告因承攬系爭鋼骨工程，對於被告固尚有3,09
    6,983 元之工程款債權，惟被告亦因原告逾期完工，而對於
    原告至少有5,410,480 元之違約金債權，被告主張互為抵銷
    ，經抵銷後，原告之工程款債權已無所剩，則原告請求被告
    加計法定遲延利息給付其工程款300 萬元，即為無理由，應
    予駁回。原告之訴既經駁回，其假執行之聲請已失所附麗，
    應併駁回之。
七、據上論結，本件原告之訴為無理由，依民事訴訟法第78條，
    判決如主文。
中    華    民    國    98    年    5     月    26    日
                    民事第一庭    法  官  春生
正本係照原本作成。
如不服本判決，應於收受送達後20日內向本院提出上訴書狀，其
未表明上訴理由者，應於提出上訴後20日內向本院補提理由書狀
（均須按他造當事人之人數附繕本）。
中    華    民    國    98    年    5     月    26    日
                                  書記官  蘇雅慧


司法院資訊處製作；財團法人民間司法改革基金會備份。
